【裁判字號】    92,上易,1464
【裁判日期】    920701
【裁判案由】    妨害兵役
【裁判全文】
臺灣高等法院刑事判決                          九十二年度上易字第一四六四號
    上  訴  人  臺灣臺北地方法院檢察署檢察官
    被      告  甲○○
右上訴人因被告妨害兵役案件，不服臺灣臺北地方法院九十二年度易字第四二六號，
中華民國九十二年四月二十九日第一審判決（起訴案號：臺灣臺北地方法院檢察署九
十一年度偵字第二五五四八號），提起上訴，本院判決如左：
    主  文
上訴駁回。
    理  由
一、本案經本院審理結果，認第一審判決對被告甲○○為無罪之諭知，核無不當，應
    予維持，並引用第一審判決書記載之證據及理由（如附件）。
二、檢察官上訴意旨以：役齡男子於服兵役退伍後之一定期間內有隨時被召集之可能
    ，此為一般社會大眾所共知，被告受有基本教育，對上開事項自不得諉為不知。
    再者，依國軍義務役官、士、兵離營歸鄉報到與後備軍人權利及義務須知之後備
    軍人各種召集欄中注意事項第五點，亦有明確載明「後備軍人及補充兵未於
    地居住者，應將聯絡方法告知戶長或已成年具有行為能力之人，以利轉知通報召
    集事宜，按時報到。」此於離營時均召集即將退伍之士官兵，詳予解說，充分告
    知並交付該須知予離營之人，此乃任何服過兵役之人普遍皆知之事實，無需任何
    舉證，是退伍之人於其住居處所有所變動，均知悉應向
    兵役科（課）辦理後備軍人相關事項變更登記，而且退伍後列為後備軍人，均需
    參加各項召集，亦為眾所周知之事，被告對此亦瞭然於心，然被告竟不為任何申
    報，其顯有逃避召集之意圖，不容置疑。原審雖認定﹕被告有時會住於友人住處
    之情形，則於送達被告之精誠四一二之二號點閱召集令時，未能遇見被告及其家
    人，致無法將該點閱召集令送達，亦屬可能之事，況且，被告僅係偶而外宿友人
    家中，而知悉有通知之事後亦與管區派出所聯絡，則其發生之原因為日常生活所
    可能之問題等情。然此均與被告知悉其有被召集之可能且應交代在該址有行為能
    力之人代收乙事無涉，何以能作為無逃避意圖之依據？是被告主觀上有意圖避免
    召集處理之意彰彰甚明。原審判決認定被告無罪，其判決顯有未洽，至為明顯。
    原審判決，認事用法既有違誤，爰依刑事訴訟法第三百四十四條第一項、第三百
    六十一條提起上訴。請將原判決撤銷，更為適當合法之判決。
三、按妨害兵役治罪條例第六條第二項所謂「意圖避免點閱召集」之所謂「意圖」，
    係指行為人出於特定犯罪目的而謀求構成要件之實現或希求構成要件所預定結果
    之發生，以達其犯罪目的之主觀心態。亦即行為人除了主觀上對於本身所為之客
    觀犯罪構成要件事實有認識外，尚須具有意圖避免召集之特定目的，方始當之。
四、經查，被告未每日住居於
    類似之情之形，而被告父親已過世，母親在此之前亦已搬離等事實，固經被告於
    本院訊問時自承在卷，然一般民眾因工作性質、家庭環境等因素，未居住於
    地者，所在多有。又人民於遷出
    因素，未及時向
    等行政管理之正確性，於違反時亦有相關之行政處罰規定，但人民之居住遷徙自
    由，為憲法第十條所保障之基本權利，人民是否應因違反
    ，應受刑罰，自應嚴守罪刑法定之原則，依各該法律之規範目的及法定之構成要
    件予以認定。本案被告雖坦承退伍時部遂曾發給離營歸鄉報到文件，提醒注意召
    集令之送達及住居所之遷移等情；又後備軍人管理規則第十二條及第十七條就後
    備軍人離營歸鄉報到及其後之
    報到或登記。然此僅係要求具後備軍人身分者，應隨時注意召集令之送達，若有
    違反，是否應以刑罰處罰，仍應視其所為是否與刑罰法所定之構成要件相當，不
    不得謂後備軍人應隨時住居於
    。查被告自八十八年間退伍後至本案發生時，未曾收受召集令，已經被告陳明在
    案，被告於事後獲知有召集令時曾主動電詢派出所之事實，亦經被告於本院及原
    審訊問時陳明在卷，足見被告未常住居於
    喪失警覺而未隨時注意召集令之送達，固有疏忽或率性之處，然主觀上應無意圖
    避免召集而拒絕接受點閱召集令之故意。而單僅以被告未常住居於
    事實，亦尚不足以認定被告主觀上有避免召集之意圖。原審以被告未住居於
    ，主觀上無避免召集之意圖，不能證明被告犯罪，進而諭知被告無罪判決。本院
    經核並無不合。檢察官上訴指摘原判決不當，為無理由，應予駁回。
據上論斷，應依刑事訴訟法第三百七十三條、第三百六十八條、第三百七十一條，判
決如主文。
本案經檢察官到庭執行職務。
中      華      民      國    九十二    年      七      月      一      日
                              臺灣高等法院刑事第七庭
                                  審判長法  官  吳  啟  民
                                        法  官  蘇  隆  惠
                                        法  官  林  瑞  斌
右正本證明與原本無異。
不得上訴。
                                        書記官  丁  淑  蘭
中      華      民      國    九十二    年      七      月      八      日
附件﹕
台灣台北地方法院刑事判決                          九十二年度易字第四二六號
    公  訴  人  台灣台北地方法院檢察署檢察官
    被      告  甲○○  男  二十七歲（民國○○○年○月○○日生）
                        住台北縣新店市○○路二巷二七弄一二號五樓
                        身分證統一編號：Ｚ000000000號
右列被告因妨害兵役案件，經檢察官聲請簡易判決處刑（九十一年度偵字第二五五四
八號），經本院適用通常程序判決如左：
    主  文
甲○○無罪。
    理  由
一、本件聲請簡易判決處刑之意旨略以：甲○○係後備軍人，住台北縣新店市○○路
    二巷二七弄一二號五樓，意圖避免點閱召集，無故拒絕接受台北縣後備司令部所
    發指定應於九十一年七月九日前往台北市○○路六五三號「永春坡營區」報到之
    精誠四一二之二號點閱召集令，因認被告涉有妨害兵役治罪條例第六條第二項之
    罪嫌。
二、按犯罪事實應依證據認定之，無證據不得推定其犯罪事實，刑事訴訟法第一百五
    十四條定有明文。次按所謂認定犯罪事實之證據，係指足以認定被告確有犯罪行
    為之積極證據而言，該項證據自須適合於被告犯罪事實之認定，始得採為斷罪之
    資料；又事實之認定，應憑證據，如未能發現相當確實證據，或證據不足以證明
    ，自不能以推測或擬制之方法，以為裁判之基礎，最高法院二十九年上字第三一
    ０五號、四十年台上字第八六號判例著有明文。又按事實審法院對於證據之取捨
    ，依法雖有自由判斷之權，然積極證據不足證明犯罪事實時，被告之抗辯或反證
    縱屬虛偽，仍不能以此資為積極證據應予採信之理由，最高法院亦著有三十年上
    字第四八二號判例可資參照。又按認定犯罪事實所憑之證據，無論係直接證據或
    間接證據，其為訴訟上之證明，須於通常一般之人均不致有所懷疑，而得確信其
    為真實之程度者，始得據為有罪之認定，倘其證明尚未達到此一程度，而有合理
    之懷疑存在，復無其他調查途徑可尋，法院即應為無罪之判決，最高法院七十六
    年台上字第四九八六號著有判例。
三、聲請簡易判決處刑之意旨認被告涉有妨害兵役治罪條例第六條第二項之罪嫌，無
    非係以被告之供述，以及點閱召集令、團管區司令部列管後備軍人行方不明、遷
    出未報移送法辦年籍表資為佐證。訊之被告甲○○固不否認有未收到點閱召集令
    之事實，惟否認有公訴意旨所之行為，辯稱：有住在戶籍住址，只是偶爾出去玩
    時，臨時會住在朋友家中，家中尚有母親王秀貞以及弟弟劉巨川，後來知道有通
    知聯絡派出所時已經超過期限，伊母親有一陣子有人來按鈴都不接，以為是來收
    錢的人等語
四、經查：被告居住於台北縣新店市○○路二巷二七弄一二號五樓，台北縣後備司令
    部所發點閱召集令，係指定被告應於九十一年七月九日前往台北市○○路六五三
    號永春坡營區報到，惟因送達點閱召集令多次均未能遇見被告及家人，致該點閱
    召集令無法送達被告等情，業經被告供述明確，並有點閱召集令、點閱召集令受
    領回執、團管區司令部列管後備軍人行方不明、遷出未報移送法辦年籍表附卷可
    稽，應堪認定；次查：證人即負責送達點閱召集令之員警黃清雄到庭證稱：「（
    召集令是否你去送的？）對」、「（有無送到？）沒有」、「（家裡沒有人？）
    我最少去過五次，沒有找到人，白天也有去過，我有問過鄰居，鄰居說，該戶平
    常沒有住在那邊，甚少回來」、「（問哪樓的鄰居？）一樓、三樓，都有問，鄰
    長也有問」、「（他們）說該戶很少有人居住，偶爾看到被告弟弟回來」等語，
    經核與被告辯稱有時會住於友人住處等語之情形得以互應，是證人於送達被告之
    精誠四一二之二號點閱召集令時，未能遇見被告及其家人，致無法將該點閱召集
    令送達，亦屬可能之事，而尚無從僅因被告稱居住該址而員警送達點閱召集令時
    未遇被告之情形，即遽以認定被告有拒絕接受召集令之行為，或因被告有拒絕接
    受召集令之行為致無法送達，應堪認定，況且，被告僅係偶而外宿友人家中，而
    知悉有通知之事後亦與管區派出所聯絡，則其發生之原因為日常生活所可能，其
    處理之情形亦與一般社會大眾應對方式並無二致，是亦無從據此即可認被告主觀
    上有何避免召集處理之意圖；綜上所述，被告所辯情節，應屬可採，且尚難認係
    被告主觀上為基於意圖避免召集之目的所為，復查無其他積極證據足認被告有何
    故意妨害兵役之犯行，既不能證明被告犯罪，是揆諸前揭判例之意旨，自應依法
    為被告無罪判決之諭知。
五、據上論斷，應依刑事訴訟法第三百零一條第一項、第四百五十二條，判決如主文
    。
本案經檢察官呂朝章到庭執行職務。
中      華      民      國    九十二    年      四      月    二十九    日
                                台灣台北地方法院刑事第一庭
                                        法  官  蘇嘉豐
右正本證明與原本無異。
如不服本判決，應於判決送達後十日內向本院提出上訴狀（應抄附繕本）。告訴人或
被害人如對於本判決不服者，應具備理由請求檢察官上訴，其上訴期間之計算係以檢
察官收受判決正本之日期為準。
                                        書記官  蘇靜紅
中      華      民      國    九十二    年      四      月    二十九    日


司法院資訊處製作；財團法人民間司法改革基金會備份。
